臺灣高等法院臺中分院民事判決　九十一年度重訴字第二五號
　　原　　　告　乙○○
　　被　　　告　甲○○
右當事人間侵權行為損害賠償事件，原告提起刑事附帶民事訴訟，經本院刑事庭裁定
移送民事庭（九十一年度附民字第五號），本院判決如左：
    主　    文
被告應給付原告新台幣陸佰伍拾萬元及美金拾壹萬陸仟元，暨自民國九十一年一月九
日起至清償日止，按年息百分之五計算之利息。
訴訟費用由被告負擔。
本判決於原告以新台幣參佰肆拾萬元供擔保後得假執行。
    事  　  實
甲、原告方面：
一、聲明：求為判決：(一)被告應給付原告新台幣（下同）陸佰伍拾萬元及美金拾壹萬
    陸仟元，暨自民國（下同）九十一年一月九日起至清償日止，按年息百分之五計
    算之利息。(二)訴訟費用由被告負擔。(三)原告願供擔保，請准宣告假執行。
二、陳述：
    (一)被告甲○○（即法號釋悟蓮）意圖為自己不法之所有於八十八年六、七月間，
      先後向原告騙取）陸佰伍拾萬元，及美金壹拾壹萬陸仟元之犯行，業經原審法
      院及鈞院判處徒刑在案，爰依刑事訴訟法第四百八十七條規定，提起附帶民事
      訴訟，請求被告償還如訴之聲明所載。
    (二)原告因被告騙取鉅款，致使生活陷入困頓，且身體因此而中風，懇請儘速審結
      ，以保權益。
三、證據：提出菲律賓銀行帳號影本一份、匯款單據影本二份、台支及收據影本各一
    份為證。
乙、被告方面：被告經合法通知未到場作何聲明及陳述。
丙、本院依職權調閱原審法院九十年易字第一三○號、本院九十年上易字第一八七九
    號刑事卷。
    理      由
一、被告經合法通知未於言詞辯論期日到場，核無民事訴訟法第三百八十六條各款所
    列情事，應准原告之聲請由其一造辯論而為判決，合先敘明。
二、本件原告主張：被告意圖為自己不法之所有於八十八年六、七月間，先後向原告
    騙取陸佰伍拾萬元，及美金壹拾壹萬陸仟元之犯行，業經原審法院及本院判處徒
    刑在案，爰依刑事訴訟法第四百八十七條規定，提起附帶民事訴訟，請求被告給
    付原告陸佰伍拾萬元及美金拾壹萬陸仟元及其利息等語；被告則經合法通知未到
    場作何聲明及陳述。
三、經查被告係出家人，已取得美國籍，意圖為自己不法之所有，基於犯意聯絡，於
　　八十八年六月十七日，在台中市水湳車站處，向原告佯稱其菲律賓友人ＤＩＮＧ
　　ＥＬ係發明家，已發明無引擎汽車，不用汽油，只要加水，即可轉換為氫氣之動
　　能，而發動汽車行駛，如參與投資，取得其製造技術申請專利行銷世界，即可獲
　　鉅富。致原告信以為真，被告更為取信於原告，親自邀請原告到菲律賓友人ＤＩ
　　ＮＧＥＬ家中，惟菲律賓友人ＤＩＮＧＥＬ除翻開引擎蓋，讓原告大略觀看、並
　　讓原告乘坐，使原告陷於錯誤，於八十八年六月二十五日，由中國農民銀行中港
　　分行匯款美金十萬元予ＤＩＮＧＥＬ，而於同月二十七日與ＤＩＮＧＥＬ簽訂發
　　明專利共享協議書及轉授權協議書後，再陸續於八十八年七月二日，再由上開銀
　　行匯款美金一萬六千元予ＤＩＮＧＥＬ作為研究發展費用；於八十八年七月五日
　　再交付面額六百五十萬元之一紙臺灣銀行即期支票予被告指定之其配偶溫靜（係
　　出家人，已取得美國籍，法號釋悟果）收取。被告取得上揭款項後並未投資即避
　　不見面，後經原告諮詢親友，始悉以目前科技，尚無法製造加水即可轉為動能之
　　無引擎汽車，始知受騙，經原審法院以九十年易字第一三○號判處有期徒刑五月
　　，嗣經檢察官及被告提起上訴，經本院以九十年上易字第一八七九號改處有期徒
　　刑八月確定在案等情，業經本院調閱刑事案卷查明屬實。
四、被告於刑事案件審理時就邀請原告投資無引擎汽車一事坦承不諱，惟辯稱並未詐
    騙原告，原告親自到菲律賓實地參觀二次，一再稱讚不已，且由原告自己親自電
    匯美金到菲律賓給發明人，且台灣已有二十餘人試坐ＤＩＮＧＥＬ所發明之無引
    擎汽車，因原告未依約履行，致使被告被解除契約，損失不貲，現不得不另尋找
    投資對象，以造福社會，世界各國正興起研究氫氣車風氣，以氫氣為動能，發展
    汽車工業，並非不可能，六百五十萬元係借款並非投資款云云，惟查：
  (一)關於被告於邀同原告參與本件汽車投資時，是否已取得前開發明專利乙節，經查
    ，被告迄於本院刑事庭審理時，均未能提出其對於該發明取得專利權之證明，而
    被告所具答辯狀亦載稱：「其原告在接洽本產品時，即已知本產品是交易後為保
    障買主權益，專利直接由買主自行申請並擁有自主權」等語（參見原審刑事卷第
    一四五頁），是被告於右揭時地與原告簽約收款時，尚未取得該項發明之專利權
    情事，洵堪認定。又被告於簽約前，未讓原告詳究汽車構造，僅向原告佯稱前開
    汽車之製造技術已獲得專利，鼓吹原告投資等情節，亦據被告於偵查中供承在卷
　　（見刑事他字卷），核與原告於偵審中指述情節相符，且與刑事審理時自行到庭
　　之證人張熙祖證稱「被告有說無引擎要加水，不用汽油燃油，就可以行走的車子
　　，假如告訴人要投資總金額五百萬美金，就可以取得世界總代理的股權‧‧‧我
　　不敢確定該車是真、是假，因去菲律賓的時候，不給五百萬元美金，他們就不給
　　我們看詳細的構造。世界各國的汽車公司，都在研究，但沒有一個有十足的把握
　　」等語（見原審刑事卷第一四頁）相符，並有被告與原告間所簽訂「發明專利共
　　享協議書」，明確記載：「甲方（指被告）已獲得菲律賓發明家ＤＩＮＧＥＬ所
　　發明的無引擎汽車專利權，情商乙○○（即乙方）於一九九九年七月十五日以前
　　，以甲方名義電匯美元壹萬六千元給菲律賓發明家ＤＩＮＧＥＬ，即可有該項專
　　利之百分之三十」可按（見刑事他字卷附件三）。原告即分別於八十八年六月二
　　十五日、同年七月二日，各由臺灣之中國農民銀行中港分行電匯美金十萬元、一
　　萬六千元予ＤＩＮＧＥＬ，並於同年七月五日，交付面額六百五十萬元之一紙臺
　　灣銀行即期支票予被告之妻溫靜（法號釋悟果）等情，亦據被告於刑事庭審理時
　　自承不虛，核與原告指述情節悉相符合，並有中國農民銀行外匯收支或交易申報
　　書二紙、臺灣銀行即期支票一紙、被告及其妻二人之簽名收據一紙附卷可證（見
　　本院卷第十八至二二頁），是原告依約支付上開款項，至為顯明。被告雖辯稱該
　　六百五十萬元部分為借款，美金非其收受云云，然並未能提出任何金錢消費借貸
　　事證以實其說，而證人張熙祖雖於法院刑事庭調查時到庭證稱確定該筆金額為借
　　款云云（見原審刑事卷第十四、九三頁、本院刑事卷第一０八頁），然該證人刑
　　事庭調查時所具申明書亦自承係在原告交付被告六百五十萬元之後，才在被告住
　　家與原告偶遇相識，是透過原告與被告之面談及電話，而知悉確信前開款項為借
　　款等語（見原審卷第一七九頁），則該證人既非親見交付該筆款項之緣由及發生
　　，而係因聽聞當事人事後商談而得知，則其證言核屬傳聞證據，不足為該筆款項
　　確為借款之證明。況該金額如係借款，何以被告與配偶收受後所立之收據未明確
　　載明，亦無任何返還期限或利息之約定，在在與常情難以相合，佐以被告在原審
　　刑事庭調查時所辯「台支的六百五十萬元支票，是借給我前妻『溫靜』的，錢是
　　我欠『溫靜』，由她代收，來抵償我欠她的債務」云云（見原審刑事卷第七七頁
　　），及發明專利共享協議書之記載用語，是被告辯稱該六百五十萬元為借款，美
　　金非其收受云云，均難採信。再者，被告均未能提出證據證明取得原告之上開鉅
　　額款項後有何投資情形，足見被告係以向原告佯稱前開發明已取得專利權，使原
　　告陷於錯誤，為參與投資而投以美金十一萬六千元、新台幣六百五十萬元無訛。
  (二)上揭汽車之研發確有可值研究發展空間，雖據被告於刑事庭調查時提出錄影帶二
    捲及剪報數紙為憑，並經原審刑事庭勘驗錄影帶在卷，然第一捲錄影帶內容為「
    被告出現於畫面中。記者李四端在電視上作專題報導。掀開引擎蓋，其構造大致
    上與一般汽車相同，無法精確看出係以水或汽油燃燒」，第二捲內容為「與第一
    捲大致相同。並未出現汽車加水畫面。被告亦出現於畫面。掀開引擎蓋說明，並
    多人駕駛，乘坐於車內，能夠行駛。被告有在場說明產生氫氣。發明人拿一個圓
    筒出去發射」云云（見原審刑事卷一六八頁背面），是該汽車究係以汽油或水為
    動能，自屬無從肯認。又經原審刑事庭函詢財團法人車輛研究測試中心，關於本
    件汽車是否能不設置汽車引擎亦免用石油燃料，僅加水使其分解出氫之動能，作
    為汽車行進之動力結果，該中心就多年之研究結果及近年世界研究趨勢，函覆原
    審陳稱「‧‧‧二、分解水以產生氫氣，並將其當為汽車燃料，理論上可行，然
    若預先使用電能電解水產生氫氣，再將氫氣當作引擎燃料產生動力，此時車上應
    配備適當的儲存氫氣之儲能裝置。三、汽車若只加水，並使用車上電池電力來電
    解水，則電池電力將很快耗盡，車輛將無法持續行使。另若將氫氣產生的動力回
    充電瓶，雖可繼續分解出氫氣，然而依能量守恆定律，因車輛行使必須消耗部分
    能量，將使回充電瓶之能量漸漸不足，故無法繼續電解水得到氫氣，車輛因而無
    法繼續行駛。因此只加水期望能利用車上電瓶的電力分解水產生氫氣，或許可短
    時間行駛，一旦電池耗盡車輛即無法行使，故基本上此構想並不具可行性。四、
    使用氫氣結合化學反應發電作為電池動能之來源，以目前汽車科技較為接近的產
    品，應屬燃料電池，氫氣來源可從水電解得到或以甲烷、甲醇等碳氫化合物經還
    原產生氫氣，目前各國都在研究更具效率的方法，其中以液態燃料甲醇的研究最
    有可能成功。五、燃料電池目前使用於非汽車的用途很多，然而離汽車商品化的
    目標應仍有許多問題須解決，譬如：電池續航力、氫氣儲存問題、發電成本、燃
    料效率等，當然，在此石油能源日益減少，尋找新能源是世界各國的目標，燃料
    電池或許是一項可期待的替代能源的方法」等語，此有該測試中心九十年七月五
    日車（九○）測字第二五○三號函文一份附於刑事卷可證（見原審刑事卷一八六
    、一八七頁）。是由上開錄影帶、剪報內容及函覆資料，可知該項試驗在現行世
    界汽車製造技術上，尚在試驗階段，而未能達到實驗完成階段，甚為顯然，雖非
    不得成為投資之標的，但須在簽約前明確告知正在研發之目標及待克服之困難，
    茲被告竟利用此項試驗，向原告佯稱該發明已取得專利，誘使原告投入鉅額資金
    ，已如前述，其意圖為自己不法所有，而施用詐術詐取財物之犯行，要堪認定。
  (三)至菲律賓人ＤＩＮＧＥＬ確實從事前開研發，此有上揭剪報附於刑事卷可資參佐
    ，然綜觀刑事案全卷事證資料，本案就該項發明所涉及之契約，僅為被告與原告
    間就前開發明如何分配股份、如何提出投資額所簽訂之發明專利共享協議書及轉
    授權協議書等契約，並無任何涉及原告與該菲律賓人間合作經營之證據。雖原告
    前匯予該菲律賓人美金十一萬六千元，有中國農民銀行外匯收支或交易申報書二
    紙存卷可按，然亦不足以證明該菲律賓人知悉該十一萬六千美元匯款乃係投資而
    非研發之贊助，遑論證明該菲律賓人施用何種詐術令原告誤認該發明已取得專利
    ，而匯款如上金額，況亦無證據證明被告自原告處取得該六百五十萬元後有與該
    菲律賓人朋分之情事，尚不能證明菲律賓人ＤＩＮＧＥＬ參與本件犯行。
  (四)綜上所述，被告確有意圖為自己不法之所有，向原告詐騙款項上開款項，其有侵
    權行為致原告生損害一節，與刑事案件之認定相同。
五、按因故意或過失，不法侵害他人之權利者，負損害賠償責任，民法第一百八十四
    條第一項訂有明文，被告意圖為自己不法之所有於八十八年六、七月間，先後向
    原告騙取陸佰伍拾萬元，及美金壹拾壹萬陸仟元之犯行，業經原審法院及本院刑
    事庭判處徒刑確定在案，被告確有意圖為自己不法之所有，向原告詐騙款項上開
    款項，其有侵權行為致原告生損害，原告依民法第一百八十四條第一項之規定，
    請求被告給付陸佰伍拾萬元及美金拾壹萬陸仟元及自本附帶民事起訴狀繕本送達
　　之翌日即九十一年一月九日起至清償日止按年息百分之五計算之利息，於法有據
　　，應予准許；又原告聲明願供擔保，請准宣告假執行，爰併酌定金額准許之。
據上論結：本件原告之訴為有理由，依民事訴訟法第七十八條、第四百六十三條、第
三百八十五條第一項前段、第三百九十條第二項判決如主文。
中　　　華　　　民　　　國　　九十一　　年　　　七　　　月　　 十六　　 日
~B1民事第二庭審判長法　官　黃永泉
~B2　　　　　　　　法　官　翁芳靜
~B3　　　　　　　　法　官　蔡秉宸
右為正本係照原本作成。
如對本判決上訴，須於收受判決送達後二十日內向本院提出上訴書狀，其未表明上訴
理由者，應於提出上訴後二十日內向本院提出上訴理由書（須按他造人數附具繕本）
，並繳納送達用雙掛號郵票拾份（每份參拾肆元）。
上訴時應提出委任律師或具有律師資格之人之委任狀；委任有律師資格者，另應附具
律師及格證書及釋明委任人與受任人有民事訴訟法第四百六十六條之一第一項但書或
第二項（詳附註）所定關係之釋明文書影本。
~B 　 　　　　　　書記官　林玉惠
中　　　華　　　民　　　國　　九十一　　年　　　七　　　月　　 十七　　 日
附註：
民事訴訟法第四百六十六條之一（第一項、第二項）
對於第二審判決上訴，上訴人應委任律師為訴訟代理人。但上訴人或其法定代理人具
有律師資格者，不在此限。
上訴人之配偶、三親等內之血親、二親等內之姻親，或上訴人為法人、中央或地方機
關時，其所屬專任人員具有律師資格並經法院認為適當者，亦得為第三審訴訟代理人
。
                                                                        Ｈ
